【裁判字號】    96,簡上,238
【裁判日期】    970822
【裁判案由】    給付補償金
【裁判全文】
臺灣臺中地方法院民事判決             96年度簡上字第238號
上  訴  人  乙○○
被上訴人    財政部國有財產局台灣中區辦事處
法定代理人  丁○○
訴訟代理人  丙○○
            甲○○
上當事人間請求給付補償金事件，上訴人對於中華民國96年7月3
0日本院臺中簡易庭96年度中簡字第1150號第一審判決提起上訴
，本院於97年8月1日言詞辯論終結，判決如下：
    主    文
原判決關於命上訴人給付超過新臺幣玖萬貳仟陸佰壹拾貳元本息
部分，與該部分假執行之宣告，暨訴訟費用之裁判（除確定部分
外）均廢棄。
上開廢棄部分，被上訴人在第一審之訴及其假執行之聲請均駁回
。
其餘上訴駁回。
第一（除確定部分外）、二審訴訟費用由上訴人負擔百分之九十
九，餘由被上訴人負擔。
    事實及理由
一、被上訴人起訴主張：
  (一)坐落臺中市○區○○段261-3 地號土地（民國97年2 月26日
    因分割增加261-4 地號，現面積為20平方公尺）、261-4 地
    號土地（97年2 月26日分割自261-3 地號土地，面積2 平方
    公尺），為中華民國所有，由財政部國有財產局管理，被上
    訴人為該財產管理局之分支機構，且上開土地之管理屬被上
    訴人之業務範圍。詎上訴人所有門牌號碼臺中市○○路○段
    131 巷2-1 號房屋（下稱系爭房屋），竟無法律上原因而占
    用如附圖所示（A） 部分、面積為18平方公尺（下稱系爭占
    用土地）範圍之上開土地，是按照土地申報地價年息百分之
    5 計收租金之租金率，並依系爭占用土地在87年8 月1 日至
    92年12月31日間之公告地價為每平方公尺28,552元、93年1
    月1 日至93年8 月31日間之公告地價為每平方公尺21,352元
    、93年9 月1 日至95年8 月31日間之公告地價為每平方公尺
    12,709.5元及95年9 月1 日至95年10月31日間之公告地價為
    每平方公尺15,574.1元之標準計算每年之租金，上訴人就自
    87年8 月1 日至95年10月31日間無權占用系爭占用土地，而
    獲得相當於租金利益之不當得利共計為177,181 元，並致被
    上訴人受到損害，被上訴人自得本於不當得利法則，請求上
    訴人返還相當於租金之利益，為此乃依不當得利法律關係，
    請求上訴人給付177,181 元及自96年6 月7 日起至清償日止
    按年息5%計算之利息，並願供擔保請准宣告假執行等語。
  (二)於本院補稱：
    系爭占用土地即分割後之261-3 地號之部分土地16.4平方公
    尺及26 1-4地號之部分土地1.6 平方公尺，合計18平方公尺
    。雖然261-4 地號土地，將來建屋時，要退縮為道路使用，
    但現在之土地使用分區是商業區，上訴人占用仍為不當得利
    等語。
二、上訴人則以：
  (一)系爭房屋原為上訴人母親所買，後再由上訴人買受系爭房屋
    ，且已超過5 年了，上訴人用錢向人購買合法透天厝，房屋
    土地一起買，有土地權狀，何來上訴人房屋有占用被上訴人
    土地，上訴人能證明房屋全部面積，扣除土地面積，剩餘才
    能算上訴人之系爭國有土地，又系爭房屋沒有辦理保存登記
    ，但為合法的舊房屋，上訴人有繳納土地稅及房屋稅，被上
    訴人最近才通知要繳納補償金，上訴人主張時效抗辯等語，
    資為抗辯。
  (二)於本院補稱：
    261-4 地號土地係建築線外之土地，故伊占用部分（面積1.
    6 平方公尺）土地本來就不能建築，須作為道路用地使用，
    被上訴人並未受有損害。且道路管理機關是臺中市政府，不
    應由被上訴人向上訴人請求不當得利。況系爭占用土地係巷
    內住宅區，其申報地價應較路邊商業區為低，被上訴人請求
    之補償金自屬過高等語。
三、原審判決上訴人應給付被上訴人93,682元（即自90年11月1
    日起至95年10月31日止之土地使用補償金），並自96年6 月
    7 日起至清償日止，按年息5%計算之利息；而駁回被上訴人
    其餘之請求，並就被上訴人勝訴部分依職權宣告假執行，上
    訴人就其敗訴部分上訴，並聲明：(一)原判決不利於上訴人部
    分廢棄。(二)上開廢棄部分，被上訴人在第一審之訴及假執行
    之聲請均駁回；被上訴人則聲明：駁回上訴。其餘被上訴人
    第一審敗訴部分（即被上訴人請求自87年8 月1 日起至90年
    10月31日止之土地使用補償金）未據聲明不服，業已確定。
四、得心證之理由：
  (一)被上訴人主張系爭占用土地登記為中華民國所有，上訴人占
    用之範圍，係如附圖所示（A） 部分面積18平方公尺土地，
    亦即占用分割後之261-3 地號土地面積16 .4 平方公尺、26
    1-4 地號土地面積1.6 平方公尺，且上訴人係無法律上原因
    而占用等情，為上訴人所不爭執，並有臺中市中正地政事務
    所96年3 月2 日土地複丈成果圖1 份、土地登記謄本2 件可
    稽，堪信為真實。
  (二)按國有財產撥給各地國家機關使用，名義上雖仍為國有，實
    際上即為使用機關行使所有人之權利，該使用機關應得起訴
    行使所有人之權利（最高法院51年台上字第2680號判例參照
    ），又財政部國有財產局中區辦事處為政府機關之分支機構
    ，就其業務範圍內之事項涉訟時，亦有當事人能力（同院51
    年台上字第2772號判例參照)。 本件系爭占用土地登記為中
    華民國所有，管理者為被上訴人所屬財政部國有財產局，坐
    落被上訴人轄區，有土地登記謄本2 紙在卷可憑，可見被上
    訴人掌管系爭占用土地之管理事項，則上訴人辯稱：261-4
    地號土地之管理機關為臺中市政府，不應由被上訴人向伊請
    求不當得利云云，洵非可取。
  (三)次按「無法律上之原因而受利益，致他人受損害者，應返還
    其利益。雖有法律上之原因，而其後已不存在者，亦同。」
    民法第179 條定有明文。又無權占有他人土地，可能獲得相
    當於租金之利益為社會通常之觀念（最高法院61年台上字第
    1695號判例意旨參照），本件上訴人並無使用系爭占用土地
    之正當權源，已如前述，則其自獲有相當於租金之不當得利
    ，並致被上訴人受有損害，是被上訴人請求上訴人給付相當
    於租金之不當得利，為有理由。雖上訴人抗辯其所占用面積
    1. 6平方公尺之261-4 地號土地，本來就不能建築，須作為
    道路用地使用，被上訴人並未受有損害云云，惟查，依建築
    法第49條規定：「在依法公布尚未闢築或拓寬之道路線兩旁
    建造建築物，應依照直轄市、縣 (市)( 局） 主管建築機關
    指定之建築線退讓。」而直轄市、縣 (市)( 局） 主管建築
    機關指定之建築線，其目的係保留建築線外之土地（下稱退
    縮地），以利都市計畫變更或拓寬道路時，得順利進行，而
    該退縮地，雖不得於其上建築建築物，然該退縮地應屬主要
    建物建築基地之從物，該土地仍非不得使用，且該塊土地之
    使用權乃足以幫助發揮系爭房屋及其本身主要結構所在建築
    基地合法圓滿使用之通常效用，是以，上訴人占有面積1.6
    平方公尺之261-4 地號土地，縱為退縮地，其仍受有占有之
    利益，並致被上訴人受有損害，故上訴人上開所辯，亦無足
    採。
  (四)又依土地法第97條第1 項之規定，城市地方之租金，以不超
    過土地及其建築物申報總價額年息10% 為限，而土地法第97
    條第1 項規定之土地價額依法定地價，同法施行法第25條定
    有明文，又土地法第148 條規定土地所有權人依土地法所申
    報之地價為法定地價。再所謂年息10% 為限，乃指基地租金
    之最高限額而言，並非必須照申報價額年息10% 計算之，且
    尚須斟酌基地之位置，工商繁榮程度、使用人利用基地之經
    濟價值、所受利益，彼等關係及社會感情等情事，以為決定
    。查系爭占用土地，臨近臺中市○○路○段並在巷弄之內，
    附近店面多，交通便利，是屬於市區繁華地區，上訴人之系
    爭房屋共3 樓，1 樓租給他人營業，每月租金7,000 元，2
    、3 樓上訴人自住，為兩造所不爭執。本院審酌系爭占用土
    地附近繁榮程度及土地利用之情形，認為上訴人就土地所受
    相當於租金之利益，以按土地申報總價年息5%為適當。
  (五)又按租金之請求權因5 年間不行使而消滅，民法第126 條亦
    定有明文。而無法律上之原因而獲得相當於租金之利益，致
    他人受損害時，如該他人之返還利益請求權已逾租金短期消
    滅時效之期間，對於相當於已罹消滅時效之租金之利益，不
    得依不當得利之法則，請求返還，最高法院85年度台上字第
    2059號裁判意旨亦可資參照。查本件上訴人無權占用系爭占
    用土地，而受有相當於租金之利益，致被上訴人受有相當於
    租金之損害，依不當得利之法律關係，請求上訴人返還所受
    之利益，即屬有據，已如前述，惟依前開法律規定及裁判意
    旨，上開不當利益返還請求權消滅時效期間應為5 年，而上
    訴人既已提出時效抗辯，則被上訴人請求上訴人返還逾5 年
    時效期間之不當利益部分，上訴人自得拒絕給付之，是被上
    訴人得請求上訴人返還不當利益部分，應僅限於本件訴訟繫
    屬之日即95年11月17日回溯5 年之相當於租金之利益。是被
    上訴人所得請求返還之利益應為92,612元 (依被上訴人所提
    出之臺中市中正地政事務所96年5 月11日中正前所三字第09
    60007053號函，該系爭國有土地原為同地段261 號，93年9
    月分割後為同地段261- 1地號，又95年9 月再由261-1 地號
    分割為同地段261-3 地號，復依財政部國有財產局台灣中區
    辦事處台財產中改字0970009290號函檢送臺中市○區○○段
    261-3 、261- 4地號國有土地登記謄本，前揭261-3 地號因
    分割又增加26 1-4地號，並按其不同期間之申報地價5%計算
    ，其採計期間計算如附表所示)。 從而，本件被上訴人請求
    上訴人給付自90年11月17日起至95年10月31日期間，無權占
    用系爭占用土地之相當於租金之不當得利92,612元，即屬有
    據，應予准許；逾此部份之請求，為無理由，應予駁回。
五、綜上所述，被上訴人依據不當得利之法律關係，請求上訴人
    給付92,612元，及自96年6 月7 日起至清償日止，按年息百
    分之5 計算之遲延利息，並依職權宣告假執行之範圍內，洵
    屬正當，應予准許。至逾此範圍之請求，即屬無據，應予駁
    回。此部分其假執行之聲請亦失所附麗，應併予駁回。從而
    ，原審判決所命之給付逾92,612元之本息部分，尚有未洽，
    上訴意旨就此部分指摘原判決不當，求予廢棄改判，為有理
    由，爰由本院廢棄此部分原審判決，改判如主文第二項所示
    ；至於上開應准許部分，原審判決為上訴人敗訴之判決，核
    無違誤，上訴意旨就此部分指摘原判決不當，求予廢棄改判
    ，為無理由，應駁回其上訴。
六、本件判決基礎已臻明確，兩造其餘之攻擊防禦方法及訴訟資
    料經本院斟酌後，核與判決不生影響，無逐一論述之必要，
    併予敘明。
七、據上論結，本件上訴為一部有理由、一部無理由，依民事訴
    訟法第436 條之1 第3 項、第449 條第1 項、第450 條、第
    79條，判決如主文。
中    華    民    國    97    年    8     月    22    日
                  民事第四庭    審判長  法  官  王  銘
                                        法  官  呂麗玉
                                        法  官  郭佳瑛
上正本證明與原本無異。
不得上訴。
中    華    民    國    97    年    8     月    22    日
                                        書記官
附表：（元以下四捨五入）
┌──────┬─────┬─────────┬───┬─────┬─────────┐
│採計期間    │申報地價  │月使用補償        │ 採計 │應給付金額│ 備      註       │
│  (民國)    │          │金                │ 月數 │（新臺幣）│                  │
├──────┼─────┼─────────┼───┼─────┼─────────┤
│自90年11月17│28552元   │ 2141元           │ 25.5 │54,596    │水源段261地號     │
│日起至92年12│          │                  │      │          │                  │
│月31日止    │          │                  │      │          │                  │
├──────┼─────┼─────────┼───┼─────┼─────────┤
│自93年1 月1 │21352元   │ 1601元           │ 8    │12,808元  │水源段261地號     │
│日起至93年8 │          │                  │      │          │                  │
│月31日止    │          │                  │      │          │                  │
├──────┼─────┼─────────┼───┼─────┼─────────┤
│自93年9 月1 │12709.5元 │ 953元            │ 24   │22,872元  │水源段261-1地號   │
│日起至95年8 │          │                  │      │          │                  │
│月31日止    │          │                  │      │          │                  │
├──────┼─────┼─────────┼───┼─────┼─────────┤
│自95年9 月1 │15574元   │ 1168元           │ 2    │2,336元   │水源段261-4地號   │
│日起至95年10│          │                  │      │          │                  │
│月31日止    │          │                  │      │          │                  │
├──────┴─────┴─────────┴───┼─────┴─────────┤
│合計                                                │92,612元                      │
│                                                    │                              │
└──────────────────────────┴───────────────┘


司法院資訊處製作；財團法人民間司法改革基金會備份。
